【裁判字號】    97,判,684
【裁判日期】    970710
【裁判案由】    都市計畫法
【裁判全文】
最  高  行  政  法  院  判  決
                                       97年度判字第684號
上  訴  人  甲○○
被 上訴 人  臺北縣政府
代  表  人  乙○○
上列當事人間因都市計畫法事件，上訴人對於中華民國95年3月1
日臺北高等行政法院93年度訴字第4254號判決，提起上訴。本院
判決如下：
    主  文
原判決廢棄。
訴願決定及原處分均撤銷。
第一審及上訴審訴訟費用均由被上訴人負擔。
    理  由
一、上訴人於新莊都市計畫商業區內之臺北縣新莊市○○街58巷
    18弄4號1樓建築物（下稱系爭建物）經營電子遊戲場業，經
    被上訴人所屬聯合稽查小組於民國93年6月16日查獲，被上
    訴人以上訴人未經申請許可，擅自於都市計畫商業區內經營
    電子遊戲場，違反都市計畫法臺灣省施行細則第17條規定，
    乃依都市計畫法第79條規定，以93年7月5日北府城開字第
    0930459101號處分書處上訴人新臺幣（下同）6萬元罰鍰，
    並命應於93年7月20日前停止使用。上訴人不服，提起訴願
    ，遭決定駁回，乃提起行政訴訟。
二、上訴人於原審起訴主張：上訴人所擺置之金歡禧景品自動販
    賣機業經經濟部函釋認定非屬電子遊戲機，且業者提出該經
    濟部函釋，上訴人確信且確認該販賣機經評鑑非屬電子遊戲
    機，自無過失，不應受罰。另上訴人之行為既經被上訴人提
    出告訴，由法院依法判處罪刑確定，被上訴人再依都市計畫
    法第79條規定查處，顯非合法。況上訴人之單一行為，縱違
    反數個行政法上義務規定而應處罰鍰，被上訴人同時處以數
    個行政罰鍰，顯已違反「一事不二罰」原則等語，爰求為判
    決撤銷原處分及訴願決定。
二、被上訴人則以：（一）被上訴人於93年6月16日前往本件建
    物查察，發現現場擺設2檯「金歡禧景品自動販賣機」，均
    插電營業，投入10元即可把玩彈珠遊戲，且具有押分（10元
    押1次）、積分（可累積一定金額）功能，機檯貼有押3分可
    拉積分，具有射倖性（要有連線才有中獎送分，若未中連線
    得分，即無法再把玩），且所得分數係作為兌換獎品之憑證
    或作為轉押注使用（若得分累積一定金額可向商家兌換）。
    另依經濟部92年3月28日經商字第09200522410號函、93年3
    月19日經商字第09300041030號函、93年7月6日經商字第
    09302101440號函釋意旨，本件機具原雖經評鑑非屬電子遊
    戲機之機具，機種名稱亦相符，但其機具內容與操作過程與
    原評鑑機具顯不相同，已非為原始申請之機具，係屬提供遊
    戲之遊樂機具，與一般依投入約定之金錢可取得物品，與操
    作者技巧無涉之自動販賣機不同，應屬歷次評鑑之娛樂類機
    具「彈珠台」相同，為限制級娛樂類之電子遊戲機。（二）
    本件建物屬「新莊都市計畫（第1次通盤檢討）」範圍內之
    「商業區」；相距1,000公尺範圍內鄰接福營國中、民安國
    小、光華國小等學校。依都市計畫法臺灣省施行細則第17條
    第1項第9款規定及被上訴人90年4月23日90北府城開字第
    145266號函公告所示「臺北縣商業區申請設立電子遊戲場業
    ，應距離國小、國中、高中、高職及醫院1,000公尺以上」
    ，是上開地點禁止作為電子遊戲場使用；另依被上訴人所屬
    聯合稽查查獲之事實，足已認定上訴人所為確已構成都市計
    畫法第79條之違規事實，被上訴人可據以裁處罰鍰60,000元
    等語，資為抗辯。
三、原審斟酌全辯論意旨及調查證據之結果，以：（一）本件臺
    北縣新莊市○○街58巷18弄4號1樓建築物，位於新莊都市計
    畫商業區內。被上訴人所屬聯合查報小組於93年6月16日赴
    現場查獲上訴人擺設程式經過更改之金歡禧景品自動販賣機
    2檯，各該販賣機之遊戲流程與經濟部評鑑非電子遊戲機之
    金歡禧景品自動販賣機之遊戲流程（(1)1.投幣（與欲購買之
    禮品相同金額）；2.選擇禮品；3.禮品掉落；4.遊戲開始；
    5.遊戲結束。或(2)1.投幣（與欲購買之禮品相同金額）；2.
    遊戲開始；3.遊戲結束；4.選擇禮品；5.禮品掉落。）不同
    ，已具有射倖性，經認定屬電子遊戲機，此有被上訴人所屬
    聯合查報小組稽查電子遊戲場業紀錄表影本附於原處分卷可
    稽。（二）被上訴人審認系爭建築物既位於新莊都市計畫商
    業區內，則系爭建築物之使用，不得有礙商業之便利。詎上
    訴人未依規定申請許可，擅於新莊都市計畫商業區內之系爭
    建築物經營電子遊戲場業，違反都市計畫法之規定，被上訴
    人依都市計畫法第79條規定，裁處上訴人罰鍰6萬元，並命
    應於93年7月20日前停止使用，揆諸都市計畫法第35條、第
    79條第1項規定，核無不合。（三）系爭建築物位於新莊都
    市計畫商業區內，相距1,000公尺範圍內鄰接福營國中、民
    安國小、光華國小等學校，上訴人申請系爭建築物作為電子
    遊戲場業使用，被上訴人是否依其90年4月23日90北府城開
    字第145266號公告予以否准，要非所問。（四）按刑罰與行
    政罰係不同體系，行政罰有其預防功能，故刑罰之外另可併
    罰行政罰，並無疑義。上訴人一違規行為，既違反數個行政
    法上義務規定而應處罰，且因各該法律規定處罰之行為、要
    件、依據及目的均非相同，本件被上訴人以上訴人違反都市
    計畫法之規定，依同法第79條規定所為處罰，亦無違行政法
    上「一事不二罰」原則及司法院釋字第503號解釋意旨等詞
    ，為判斷基礎，因而駁回上訴人在原審之訴。
四、本院按：「直轄市及縣（市）（局）政府對於都市計畫範圍
    內之土地，得限制其使用人為妨礙都市計畫之使用。」「對
    於都市計畫各使用區及特定專用區內土地及建築物之使用．
    ．．，內政部或直轄市政府得依據地方實際情況，於本法施
    行細則中作必要之規定。」都市計畫法第6條、第39條分別
    定有明文，內政部爰依前開授權訂定都市計畫法臺灣省施行
    細則，於其第17條第9款規定：「商業區為促進商業發展而
    劃定，不得為下列建築物及土地之使用：一、．．．九、其
    他經縣（市）政府認為有礙商業之發展或妨礙公共安全及衛
    生，並經公告限制之建築物及土地之使用。」臺北縣政府則
    依前開規定及電子遊戲場業管理條例第8條第1項第1款，以
    90年4月23日90北府城開字第145266號公告：臺北縣商業區
    申請設立電子遊戲場業，應距離國小、國中、高中、高職及
    醫院1,000公尺以上等由，原非無據。惟電子遊戲場業管理
    條例第9條關於電子遊戲場之營業場所須距離學校、醫院一
    定距離，乃鑑於學校與醫院對於環境安寧有較高之要求，此
    屬主管機關對電子遊戲場業之管理規定，非屬都市計畫法規
    範之範疇，此與都市計畫法有關管制土地、建築物使用之規
    定，立法目的不同，所規範之事項各異。該事項既非都市計
    畫法應規定之事項，則該法所授權訂定之同法臺灣省施行細
    則，及縣（市）政府依該法或其臺灣省施行細則規定所發布
    之命令，自不得就非屬母法規範之事項，逾越母法授權，對
    電子遊戲場應距離學校、醫院若干公尺，加以規定。況縣（
    市）政府依前開規定所發布限制建築物及土地之使用之命令
    ，應以事涉「商業之發展或公共安全及衛生」者為限，而設
    立電子遊戲場業，應距離國小、國中、高中、高職及醫院若
    干距離，與商業之發展或公共安全及衛生，並無關連，自不
    得謂縣（市）政府有權依都市計畫法或其臺灣省施行細則發
    布設立電子遊戲場業，應距離國小、國中、高中、高職及醫
    院若干距離之命令。是應認本件被上訴人90年4月23日90北
    府城開字第145266號公告，為臺北縣商業區申請設立電子遊
    戲場業，應距離國小、國中、高中、高職及醫院1,000公尺
    以上之命令，乃屬逾越權限，本院自得不予適用。再按：依
    都市計畫法第79條第1項規定，都市計畫範圍內土地或建築
    物之使用，違反都市計畫法或內政部、直轄市、縣（市）（
    局）政府依都市計畫法所發布之命令者，縣（市）（局）政
    府固得處其土地或建築物所有權人、使用人或管理人6萬元
    以上30萬元以下罰鍰，並勒令拆除、改建、停止使用或恢復
    原狀；惟苟縣（市）（局）政府所發布之命令係屬違法而不
    得適用者，縣（市）（局）政府自不得依前開規定對違反該
    命令者予以處罰。經查：（一）本件上訴人未經申請許可，
    在系爭建物經營電子遊戲場業，經被上訴人所屬聯合稽查小
    組於民國93年6月16日查獲，被上訴人以上訴人違反都市計
    畫法臺灣省施行細則第17條及被上訴人90年4月23日90北府
    城開字第145266號公告之命令，乃依都市計畫法第79條規定
    ，處上訴人6萬元罰鍰，並命應於93年7月20日前停止使用等
    情，為原審依法認定之事實。（二）依前開規定及說明，本
    件被上訴人90年4月23日90北府城開字第145266號公告既不
    應予適用，被上訴人以上訴人違反該項命令，爰以原處分處
    罰上訴人，經核於法即屬有違。訴願決定及原判決未予糾正
    ，而遞予維持，即有未合。上訴意旨指摘原判決違誤，求為
    廢棄，為有理由，應由本院將原判決予以廢棄，並將訴願決
    定及原處分併予撤銷。
五、據上論結，本件上訴為有理由，爰依行政訴訟法第256條第1
    項、第259條第1款、第98條第1項前段，判決如主文。
中    華    民    國    97    年    7     月    10    日
                    最高行政法院第六庭
                        審判長法官  吳  明  鴻
                              法官  王  德  麟
                              法官  林  茂  權
                              法官  侯  東  昇
                              法官  林  樹  埔
以  上  正  本  證  明  與  原  本  無  異
中    華    民    國    97    年    7     月    10    日
                              書記官  阮  思  瑩


司法院資訊處製作；財團法人民間司法改革基金會備份。
